臺灣嘉義地方法院民事判決　　　　　　　　96年度訴字第11號
原　　　告　甲○○
　　　　　　　　　　　　號
訴訟代理人　劉榮村律師
複　代理人　黃文力律師
被　　　告　丙○○
　　　　　　　　　　　　樓1
兼訴訟代理　丁○○
共　　　同
訴訟代理人　乙○○
上列當事人間確認通行權存在等事件，本院於民國96年5月22日
辯論終結，判決如下：
    主  文
原告之訴及其假執行之聲請均駁回。
訴訟費用新台幣壹萬零玖佰元由原告負擔。
    事實及理由
一、按訴狀送達後，原告不得將原訴變更或追加他訴。但請求之
    基礎事實同一者，不在此限，民事訴訟法第255條第1項第2
    款定有明文。本件原告起訴時訴之聲明為：(1)確認原告就被
    告丙○○所有坐落嘉義市○○段○○段30-7地號，面積65平
    方公尺土地（即嘉義市○○街177巷）之通行權存在；(2)被
    告等應將前項土地上放置之汽車或障礙物除去，並不得為任
    何妨害原告通行之設施或行為。嗣訴狀送達後，原告以被告
    已將堵塞巷口之小客車移走，乃變更訴之聲明第2項為：被
    告等不得在前項土地為任何妨害原告通行之設施或行為。其
　　基於同一基礎事實而變更聲明，核與首揭規定相符，應予准
  　許。
二、原告起訴主張：
　(一)坐落嘉義市○○段○○段30-7地號土地（下稱系爭土地）係
　　被告丙○○所有，系爭土地於民國57年5月1日即經主管機關
　　整編為嘉義市○○街177巷（下稱系爭巷道），為既成巷道
　　，且係供毗鄰之同小段30-12地號、30-6地號、30-8地號土
　　地通行至嘉義市○○街之唯一巷道。先前同小段30-12地號
　　上建物之門牌號碼編定為嘉義市○○街177巷2號，30-6地號
　　上建物之門牌號碼編定為嘉義市○○街177巷1號，30-8地號
　　上建物之門牌號碼編定為嘉義市○○街177巷3號。
　(二)目前同小段30-12地號土地為財團法人九華山地藏庵所購買
　　，準備興建文物大樓；同小段30-6地號土地所有人於93年間
　　拆除舊屋重新興建4層樓房，新屋大門改為面臨嘉義市○○
　　街，門牌號碼編定為嘉義市○○街179之1號；原告所有之同
　　小段30-8地號土地上，房屋門牌號碼為嘉義市○○街177巷3
　　號，仍以系爭巷道為唯一出入之通路，如不通行系爭巷道，
　　即無適宜之通路與公路聯絡。惟被告丙○○及丁○○父子竟
　　於95年4月間，擅自在系爭巷道之路口搭建巨型招牌，阻礙
　　巷道出入，經主管機關取締後，被告仍繼將老舊小客車一部
　　堵住巷道出口，使住戶無法出入。
　(三)按土地因與公路無適宜之聯絡，致不能為通常使用者，土地
　　所有人得通行周圍地以至公路。民法第787條第1項前段定有
　　明文。系爭巷道既早於57年5月1日經政府整編為既成巷道，
　　原告通行該巷道亦有38年之久，顯然原告對於該土地有袋地
　　通行權存在，被告等恣意侵害，致原告此項法律關係之存否
　　不明，在法律上之地位有不安之狀態，必須以確認之訴除去
　　不可，自有提起確認之訴之必要。爰依民法第787條第1項提
　　起本訴，並聲明：(1)確認原告就被告丙○○所有坐落嘉義市
　　○○段六小段30-7地號，面積65平方公尺土地，即嘉義市○
    ○街177巷之通行權存在；(2)被告等不得在前項土地（即巷
    道）為任何妨害原告通行之設施或行為。
二、被告則以：
　　被告丙○○所有之系爭土地，業經嘉義市政府整編為系爭巷
  　道，供公眾通行，屬於既成巷道，原告即無受確認判決之法
    律上利益，其提起確認通行權存在，欠缺法律上保護要件，
    應予駁回。且系爭巷道上所擺放之小客車並非被告等所有，
  　現亦已拖離現場，並無妨害原告通行之事實，原告提起本訴
    實欠缺權利保護要件等語，並聲明：原告之訴及假執行之聲
    請均駁回。
三、兩造不爭執之事項：
　(一)坐落嘉義市○○段○○段30-7地號，面積65平方公尺土地，
  　為被告丙○○所有。
　(二)上開土地已於57年5月1日，經整編為嘉義市○○街177巷道
  　路，供公眾通行之用，為既成巷道。
　(三)原告所有坐落嘉義市○○段○○段30-8地號土地及其上建物
    （門牌號碼為嘉義市○區○○街177巷3號），必須通行被告
    前開土地，方得聯絡對外道路。
　(四)上開事實，業據原告提出系爭土地及同小段30-12地號、30-
  　6地號土地之土地登記謄本、嘉義市東區戶政事務所95年8月
    11日嘉市東戶字第0950003544號函覆系爭巷道係57年5月1日
    整編生效之函文、原告所有門牌號碼為嘉義市○○街177巷
    3號之房屋稅籍證明書、地籍圖、現場照片為證，並經本院
    調閱臺灣嘉義地方法院檢察署95年度偵字第7395號被告告發
    訴外人葉淑惠竊佔系爭巷道之卷宗核閱無訛，復經本院會同
    地政人員履勘現場查證屬實，並囑託嘉義市地政事務所人員
    繪製複丈成果圖過院參辦，且為被告所不爭執，堪信屬實。
四、本院之判斷：
　(一)原告主張其所有之嘉義市○○段○○段30-8地號土地，係以
  　系爭巷道做為唯一對外通行公路之聯絡道路，而系爭巷道之
    通行遭被告等侵害，爰提起確認通行權存在之訴，並請求被
    告等不得為任何妨害之設施及行為等語，然為被告所否認，
    並以前詞置辯，則本件應審究者厥為：原告就被告丙○○上
  　開土地請求確認通行權存在，暨請求被告等不得為妨害原告
    通行之設施或行為，是否有理由？茲說明如下。
  (二)按確認法律關係之訴，非原告有即受確認判決之法律上利益
    者，不得提起之，民事訴訟法第247條第1項前段定有明文。
    又按所謂即受確認判決之法律上利益，係指法律關係之存在
    與否不明確，原告主觀上認為其在法律上之地位有不安之狀
    態存在，且此種不安之狀態，能以確認判決將之除去者而言
    ，最高法院52年臺上字第1240號判例可資參照。又土地因與
    公路無適宜之聯絡，致不能為通常使用者，土地所有人得通
　　行周圍地以至公路，民法第787條第1項前段規定甚明，可知
  　民法第787條所定之袋地通行權，須以土地所有人以其土地
    因與公路無適宜之聯絡，致不能為通常使用者為前提要件。
  (三)本件被告丙○○所有之系爭土地已於57年5月1日經整編為系
    爭巷道，為既成巷道，而原告所有之30-8地號土地必須通行
    系爭巷道方得與對外公路聯絡一情，為兩造所不爭執，堪信
    屬實。則原告所有之30-8地號土地，既有系爭巷道供其通行
    聯絡公路，足見原告所有之前揭土地，並非與公路無適宜之
　　聯絡道路，其所有之前揭土地應非屬袋地，則原告自無請求
  　確認就系爭土地有袋地通行權之法律上利益。至於原告雖辯
    稱其所有之前揭土地固可經由系爭巷道與公路聯絡，惟系爭
    巷道既經被告等以堵塞之方式侵害，致原告無法為通常使用
    ，則其所有之前揭土地應仍屬袋地云云。惟查，袋地通行權
    ，須以土地所有人以其土地與公路無適宜之聯絡為前提要件
    ，而原告所有之前揭土地既得以系爭巷道與公路聯絡，原告
    於起訴狀復自承已通行系爭巷道38年之久等語，足見原告所
    有之前揭土地，並非無適宜之道路與公路聯絡，易言之，原
    告所有之前揭土地並非袋地，縱系爭巷道之通行遭人堵塞侵
    害，亦僅係原告應如何謀求救濟之問題，不致使原告所有之
    前揭土地成為袋地，是原告前揭所辯，無足憑採。
  (四)再按確認之訴，若係就為訴訟標的之私法上權利或法律關係
　　之成立或存在與否不明確而有爭執，認為有請求確認判決之
  　必要，亦所謂有即受確認判決之法律上利益時，即得提起，
　　並以其利害關係相對立而有爭執該私法上權利或法律關係之
  　人為被告；倘所爭執者為公法上之權利或法律關係，或於私
    法上之權利或法律關係並無利害關係相對立之爭執，則為法
　　所不許。私有土地若實際已供公眾通行數10年，成為道路，
  　其土地所有權縱未為移轉登記，仍為私人所保留，其所有權
　　之行使，仍應受限制，應認為已有公用地役關係之存在，土
  　地所有人固不得違反供公眾通行之目的而為使用，惟公用地
　　役關係之對象，係不特定之公眾，且亦不以有供役地與需役
  　地之存在為必要，易言之，既成巷道之通行僅屬公用地役關
    係之反射利益，本屬公法上之一種事實，其本質乃係一公法
　　關係，與私法上地役權之性質不同。而民事訴訟法則係當事
  　人得向法院訴請以判決保護其私法之權利，故當事人不得本
　　於公用地役關係，於民事訴訟請求土地所有人不得有妨害其
  　通行之行為，而僅得請求地方政府以公權力加以排除，倘有
    爭議，應循行政爭訟等公法程序謀求救濟，有最高法院89台
    上字第2500號、95年度台簡上字第15號判決可資參照。
  (五)本件系爭巷道於57年5月1日經嘉義市政府整編為嘉義市○○
    路177巷，而為既成巷道之事實，業據原告提出嘉義市東區
    戶政事務所95年8月11日嘉市東戶字第0950003544號函覆系
    爭巷道係57年5月1日整編生效之函文為證，並經本院調閱臺
    灣嘉義地方法院檢察署95年度偵字第7395號被告告發訴外人
    葉淑惠竊佔系爭巷道案件中，所附嘉義市政府95年8月29日
    府工建字第095004482 5號函文核閱無訛（詳本院卷第10、8
    0頁），且為兩造所不爭執，堪信屬實。則系爭巷道既為既
    成巷道，而既成巷道之通行僅屬公用地役關係之反射利益，
    其本質乃係一公法關係，與私法上地役權之性質不同，不得
　　本於公用地役關係於民事訴訟中請求，故原告以既成巷道之
  　通行權遭侵害為由提起確認之訴，所爭執者乃公法上之法律
    關係，揆諸前揭判決意旨，為法所不許，故原告提起本件確
    認之訴，洵屬無據。
五、綜上所述，原告所有之前揭土地，已有既成巷道可與公路聯
    絡，自非屬袋地，況既成巷道之通行屬於公法上之公用地役
    關係，倘有爭議，應循行政爭訟程序處理，不應於民事訴訟
    中請求。從而，原告依民法第787條袋地通行權之法律關係
    ，請求確認就被告所有之系爭土地有通行權存在，並請求被
    告不得為妨害之設施或行為，均於法無據，應予駁回。又原
    告之請求業經本院為敗訴判決，其假執行之聲請已失所附麗
    ，應併予駁回。
六、按法院為終局判決時，應依職權為訴訟費用之裁判，民事訴
    訟法第87條第1項定有明文。本件第一審裁判費為新台幣10,
    900元，應由敗訴之原告負擔，是本件訴訟費用額確定如主
    文第2項所示。
七、本件判決結果已臻明確，兩造其餘攻擊防禦方法及舉證，經
    本院斟酌後，認與判決結果無影響，爰不一一論述，供此敘
    明。
八、據上論結，原告之訴為無理由，依民事訴訟法第78條、第87
    條第1項，判決如主文。
中　　華　　民　　國　　96　　年　　6 　　月　 　5　　日
                  民二庭法　官　林中如
以上正本係照原本作成
如對本判決上訴須於判決送達後20日內向本院提出上訴狀
中　　華　　民　　國　　96　　年　　6　　月　　  5　　日
                        書記官　陳湘蓉
